【裁判字號】    99,交聲,1015
【裁判日期】    990426
【裁判案由】    聲明異議
【裁判全文】
臺灣高雄地方法院交通事件裁定        99年度交聲字第1015號
原處分機關  高雄市政府交通局
代  表  人  甲○○
異  議  人
即受處分人  乙○○
上列異議人即受處分人因聲明異議案件，對於高雄市政府交通局
民國99年3 月24日所為裁決（原處分案號：高市交裁字第裁32-B
00000000號）聲明異議，本院裁定如下：
    主  文
原處分撤銷。
乙○○汽車駕駛人，駕駛汽車經測試檢定酒精濃度超過規定標準
，處罰鍰新臺幣伍仟元，並吊扣其普通重型機器腳踏車駕駛執照
壹年，並應接受道路交通安全講習。
    理  由
一、異議意旨略以：異議人即受處分人乙○○因酒駕業經緩起訴
    1 年，並繳交公益金新臺幣（下同）4 萬元，因無力再為繳
    納，爰依法聲明異議，請求撤銷原裁決等語。
二、按汽車駕駛人，駕駛汽車經測試檢定酒精濃度超過規定標準
    者，處15,000元以上60,000元以下罰鍰，並當場移置保管該
    汽車及吊扣其駕駛執照1 年；又汽車駕駛人，有第35條第1
    項規定之情形，應接受道路交通安全講習，道路交通管理處
    罰條例第35條第1 項第1 款、第24條第1 項第2 款固有明文
    。惟按一行為同時觸犯刑事法律及違反行政法上義務規定者
    ，依刑事法律處罰之。但其行為應處以其他種類行政罰或得
    沒入之物而未經法院宣告沒收者，亦得裁處之。前項行為如
    經不起訴處分或為無罪、免訴、不受理、不付審理之裁判確
    定者，得依違反行政法上之義務規定裁處之，行政罰法第26
    條亦定有明文。惟依行政罰法第26條立法理由，「一行為同
    時觸犯刑事法律及違反行政法上義務規定時，由於刑罰與行
    政罰同屬對不法行為之制裁，而刑罰之懲罰作用較強，故依
    刑事法律處罰，即足資警惕時，實無為一事二罰再處行政罰
    之必要，且刑事法律處罰，由法院依法定程序為之，較符合
    正當法律程序，應予優先適用。但罰鍰以外之沒入或其他種
    類行政罰，因兼具維護公共秩序之作用，為達行政目的，行
    政機關仍得併與裁處」，探究其立法目的，無非在處罰目的
    相同且處罰方式相同時，若依刑事法律處罰，即足資警惕時
    ，實無為一事二罰再處行政罰之必要，但罰鍰以外之沒入或
    其他種類行政罰，因兼具維護公共秩序之作用，為達行政目
    的，行政機關仍得併予裁處。至於刑事訴訟法第253 條之1
    所指之緩起訴處分，其中檢察官命被告為金錢給付部分，並
    得為民事強制執行名義，受處分人因上開緩起訴處分而剝奪
    其財產權，且前揭金錢給付義務亦具有強制性、懲罰性，雖
    不若易科罰金係以支付金錢作為自由刑之替代，惟經由緩起
    訴處分條件之履行使其免於遭檢察官發動起訴程序，仍具有
    替代刑罰之效果，廣義而言，應屬上揭所稱之「實質刑事法
    律處罰」，應有行政罰法第26條第1 項「一事不二罰」規定
    之適用。又交通部民國95年7 月17日交路字第0950006986號
    函釋雖略以：法務部行政罰法諮詢小組第一次會議紀錄已明
    確結論「緩起訴者乃附條件的不起訴處分，亦即是不起訴的
    一種」在案，當依該部上開函釋結論及行政罰法第26條第2
    項規定辦理等語。惟「緩起訴」處分之最終雖使被告免於刑
    事訴追之效果，與「不起訴」處分之效果相同，然觀諸刑事
    訴訟法第253 條之1 第1 項係91年2 月8 日增訂，行政罰法
    係94年2 月5 日公布，而制定在後的行政罰法第26條第2 項
    僅臚列「不起訴處分或無罪、免訴、不受理、不付審理之裁
    判確定者」，並未將「緩起訴處分」納入。又緩起訴處分既
    非不能證明行為人之犯罪事實，且行為人有支付一定金額之
    實質處罰，已產生實質刑罰之效果，自與上開行政罰法第26
    條第2 項列舉之不起訴處分等情形迥然有別，無從遽為比擬
    而為相同之處置。再者，酒後駕車行為人於受緩起訴處分，
    如除仍需繳納一定金額之行政罰鍰外，尚須依緩起訴所指定
    之條件繳納一定之金錢或服一定之勞務，其結果勢必降低刑
    事被告接受緩起訴之意願，亦與訂定緩起訴處分以替代繁複
    刑事審判程序之制度性機能相悖。是制定在後之行政罰法第
    26 條 第2 項既未將緩起訴處分列舉其中，本於保障人民基
    本權及「法律明示其一排除其他」之法理暨前揭說明，自不
    能將條文中「不起訴處分」之範圍，擴及於性質並不相同之
    「緩起訴處分」。再者，臺灣高等法院曾就酒後駕車遭緩起
    訴處分並附條件為捐款行為，於緩起訴處分猶豫期間屆滿未
    經撤銷確定，行政機關得否對同一行為課以行政罰鍰相關問
    題加以研議，結論亦同認：行政機關僅得對差額部分再課以
    行政罰鍰，此觀臺灣高等法院暨所屬法院97年11月12日至14
    日法律座談會刑事提案第39號自明。另道路交通管理處罰條
    例第35條第8 項亦規定：「前項汽車駕駛人，經裁判確定處
    以罰金低於本條例第92條第3 項所訂最低罰鍰基準規定者，
    應依本條例裁決繳納不足最低罰鍰之部分」，上開道路交通
    管理處罰條例第35條第8 項之規定，核屬行政罰法第26條第
    1 項之特別規定。而緩起訴處分固屬廣義之司法處分，為避
    免經法院裁判確定者，仍得裁決繳納；而經緩起訴確定者，
    反而不得裁決繳納差額之不公平情事，所謂經裁判確定應包
    括緩起訴處分確定。
三、經查：
（一）異議人於97年6 月17日凌晨3 時許，在飲酒後仍騎乘車牌
      號碼YDH-105 號重型機車，行經高雄市○○路與憲政路交
      岔路口時，因行車不穩為警攔檢並施以酒精濃度測試每公
      升含量達0.92毫克，乃以駕駛人酒精濃度超過規定標準為
      由予以舉發，嗣經原處分機關依道路交通管理處罰條例第
      35條第1 項第1 款、第24條第1 項第2 款（漏載）之規定
      ，裁處罰鍰45,000元、吊扣普通重型機器腳踏車駕駛執照
      12個月並施以道安講習之事實，有高雄市政府警察局舉發
      違反道路交通管理事件通知單、高雄市政府交通局違反道
      路交通管理事件裁決書附卷可稽，且為異議人所不爭執（
      見聲明異議狀）。又異議人因上開酒後駕車案件，業經臺
      灣高雄地方法院檢察署（下稱高雄地檢署）檢察官於97年
      6 月30日以97年度偵字第17447 號為緩起訴期間1 年、命
      異議人應向國庫支付4 萬元，於97年7 月16日確定，且異
      議人已於97年8 月14日依緩起訴內容繳清4 萬元等事實，
      亦有高雄地檢署檢察官97年度偵字第17447 號緩起訴處分
      書、高雄地檢署自行收納款項統一收據及臺灣高等法院被
      告前案紀錄表附卷可憑。
（二）異議人上開酒後駕車之行為，係屬同時觸犯刑事法律及違
      反行政法上義務規定之行為，且前經緩起訴處分確定，受
      處分人並已繳納4 萬元，已產生實質刑罰之效果。揆諸前
      揭說明，原處分機關依道路交通管理處罰條例第35條第1
      項第1 款規定，對異議人上開酒後駕車之違規行為予以裁
      罰時，除其行為應處以其他種類行政罰即吊扣駕駛執照12
      個月及施以道路安全講習部分，仍得予以裁處外，裁處罰
      鍰部分，自不得再科處行政罰對於異議人予以重複處罰。
      惟因異議人所支付之緩起訴處分金僅有4 萬元，參照上開
      道路交通管理處罰條例第35條第8 項規定之意旨，異議人
      尚須補繳該等不足部分之罰鍰即5,000 元（即45,000-40,
      000 ＝5,000 ），始為適法，基此，原處分機關逕以異議
      人酒精濃度超過規定標準，而對其裁處罰鍰超過5,000 元
      部分，即有未洽。
四、綜上，原處分機關上開罰鍰之行政裁罰，尚有未洽，異議人
    此部分之異議為有理由，應由本院將原處分予以撤銷改為如
    主文所示之裁定。
據上論斷，應依道路交通案件處理辦法第20條前段，裁定如主文
。
中    華    民    國    99    年    4     月    26    日
                  交通法庭    法  官  王碧瑩
以上正本係照原本作成。
如不服本裁定應於送達後5日內向本院提出抗告狀。
中    華    民    國    99    年    4     月    26    日
                              書記官  吳智媚

司法院資訊處製作；財團法人民間司法改革基金會備份。
